臺灣臺北地方法院民事判決
108年度智字第42號
原      告  禾宸營造事業有限公司

法定代理人  洪雅賢  
訴訟代理人  徐仲志律師
複  代理人  盧宗澤律師
被      告  三巨工程有限公司

法定代理人  邱子娘  
被      告  邱俊民  
共      同
訴訟代理人  張立業律師
            宋立文律師
上列當事人間損害賠償事件，本院於民國110年9月16日言詞辯論
終結，判決如下：
    主      文
原告之訴及假執行之聲請均駁回。
訴訟費用由原告負擔。
    事實及理由
一、原告起訴主張略以：
　㈠民國103年底時任被告三巨工程有限公司（下稱被告公司，現
    代表人為邱子娘）之代表人邱俊民明知未有製造潛盾推進機
    設備之專利技術，卻向原告公司實際負責人林文崇詐稱具有
    此項技術，兩造遂於104年1月20日訂立雙好合約書（下稱系
    爭契約），原告依約應付四期共新臺幣（下同）735萬元與
    被告公司，由被告公司負責技術承製管徑400mm礫石推進器(
    下稱系爭機器)，104年8月間系爭機器製作完成後，原告陸
    續承攬新北樹林等地之工作，於施工過程中，系爭機器相關
    零件損壞，至104年12月底時，系爭機器因零件損壞無法運
    作，原告向被告邱俊民請求維修，惟邱俊民卻推諉不予維修
    ，並宣稱依系爭契約第6點禁止原告尋求第三人維修，系爭
    機器目前已無法運作，原告事後得知系爭機器實際為邑紘企
    業有限公司(下稱邑紘公司)製造，邱俊民實際上未有製造系
    爭機器之專利技術，亦無法維持系爭機器正常運作及維修，
    業已違反系爭契約第1點、第8點，爰依系爭契約之約定及民
    法第227條、第184條第1項前段、第185條、第28條，公司法
    第23條第2項請求被告邱俊民及被告公司連帶賠償原告735萬
    元。
　㈡就兩造於104年1月20日簽訂之系爭契約第1點及第6點，倘真
    如被告所辯本件並無約定要求被告須具有系爭機器設備之專
    利及特有技術，且容許被告得交由具專利、特有技術之第三
    人製作系爭機器，則原告大可直接向他人購買並取得完整之
    設備產權，根本無需透過不具專利、特有技術及製造能力之
    被告再轉由第三人製作以複雜化彼此之交易關係，亦不可能
    與被告約定「由乙方負責技術(KNOW HOW)承製壹組管徑400m
    m礫石推進機」、「甲乙雙方各擁有百分之五十產權」及「
    機械智慧產權為乙方所有」等條款，足認原告於訂約時係深
    信被告將以其所有之專利及特有技術製作系爭機器始決定簽
    訂系爭契約，系爭契約第1點及第6點，被告須具有系爭機器
    之專利技術屬系爭契約之重要之點。
　㈢被告雖提出被證1所示各該專利資料，然就中華民國專利資訊
    檢索系統所示資料觀之(原證3)，除編號000000000之專利狀
    態係未經審查公開外，其餘專利皆已處於消滅狀態，甚且編
    號575125、542275、540603及426057之專利權始日係與消滅
    日期相同，被告是否確實擁有該四項專利，尚非無疑，又各
    該專利之存續期間，皆未涵蓋104年1月20日時點，足見被告
    於訂約當時根本就不具有任何與系爭機器有關之專利。按隋
    睿璿於另案即106年度訴字第1292號向邱俊民請求給付承攬
    報酬之判決內容，可肯定被告確曾為履行系爭契約而委請隋
    睿璿製作系爭機器，亦因如此，隋睿璿就系爭機器具有之專
    業技術及製造能力實與被告無涉。又依證人李連秀於本件之
    證述，證人李連秀亦證稱於擔任顧問之期間皆係由證人繪製
    相關設計圖，邱俊民僅係「交代」其去繪圖，再依專家證人
    江黎明之證述，是以，縱認被告邱俊民確實具有被證2所示
    之各項專利(假設語，原告否認之)，惟不論係經專家證人或
    隋睿璿之解讀，被告所提供之專利資料不僅皆未使用於系爭
    機器上，亦多與系爭契約所約定之各項設備無涉，至多僅係
    後續施工時會使用到之額外設備，尚非系爭契約所約定之範
    疇，本件具有專業技術及能力且實際用於製作系爭機器者乃
    隋睿璿，並非被告邱俊民。
　㈣原告主張就系爭機器已支付被告共735萬元部分，被告雖抗辯
    僅收受700萬元，然因系爭契約並無限定交付款項方式，是
    就尾款部分，除匯予被告100萬元外，原告仍有應被告要求
    再行給付現金35萬元，被告確係於收齊原告尾款後始開立原
    證2之尾款發票，參酌原證2之尾款發票，足認被告確有收受
    135萬元之尾款，絕非被告所辯原告僅給付100萬元尾款之情
    形。
　㈤綜上，因被告於訂約時不具有任何與系爭機器有關之專利，
    且被告是否具有製造系爭機器之專門、特有技術，並非無疑
    ，被告顯係以不實資訊誘使原告出資打造系爭機器，實則被
    告係於原告不知情之情況下，委請隋睿璿承攬製作系爭機器
    ，追根究柢被告僅係基於中間人之地位從中謀取利益，自始
    至終無任何技術上貢獻，為此原告出資735萬元僅獲取與被
    告技術無涉之系爭機器設備50%所有權，且被告亦無修繕系
    爭機器之技術及能力，被告實已違約。又因隋睿璿於另案向
    邱俊民請求給付承攬報酬案件中有聲請傳喚原告作證，為此
    隋睿璿於107年10月間後曾主動聯繫原告討論本件事實之原
    委，並核對系爭契約及相關製造技術之證據資料，原告於斯
    時始明確知悉系爭機器係由隋睿璿基於其與邱俊民之承攬關
    係所製作，且整個製作過程皆與邱俊民之技術無涉，原告嗣
    於108年11月7日提起本件訴訟自無罹於民法第197條第1項之
    2年時效限制，又依實務見解，倘被告對於原告知悉損害及
    賠償義務人之時點有所爭執，被告自應就原告已罹於消滅時
    效之事實負擔舉證責任，被告未盡舉證義務，自非適法之抗
    辯。並聲明：㈠被告公司及邱俊民應連帶給付原告735萬元，
    及自起訴狀繕本送達翌日起至清償日止，按年息百分之五計
    算之利息。㈡原告願供擔保請准宣告假執行。　　
二、被告答辯意旨略以：
　㈠原告主張被告無製造、維修礫石推進機之專業技術，且拒絕
    維修系爭機器等，被告均予否認，原告主張被告詐騙，並依
    民法第227條第1項及系爭契約第8條請求損害賠償，並無理
    由，揆諸舉證責任之法則，原告應就被告邱俊民於締結契約
    時有向原告佯稱具有製造礫石推進機專利，且以之作為締約
    之條件，及系爭機器確處於待維修之狀態，暨被告不能並拒
    絕維修系爭機器等事實負舉證責任。本件除原告偏頗之詞外
    ，並無任何證據顯示原告上開不實主張為真實。
　㈡遍觀系爭契約根本未載需被告具有系爭機器設備專利之條款
    ，參諸專家證人江黎明之證詞，礫石推進機之製作無須機器
    設備零件之所有專利，得購買機械設備自行組裝或由他人代
    工組裝。另外，原告固稱投入735萬元資金予被告公司，事
    實上，被告公司僅收到700萬元款項，另35萬元部分，被告
    予以否認。
　㈢系爭機器早於104年8月間完成，並投入新北市樹林工地施作
    ，足徵系爭機器業已製作完成並投入施作，並無疑問，原告
    稱被告詐騙，殊非事實。嗣系爭機器尚未結束樹林工地施作
    工程，原告即向被告表示已承攬羅東工程，並堅持將系爭機
    器運往該處施工，兩造遂簽立被證3之協議書，約定由原告
    完全自負盈虧，此觀協議書第1條之約定自明，兩造並約定
    施工機組維修由原告負責，協議書第2條亦有約定。104年12
    月間原告即將系爭機器運往羅東工地施工，系爭機器送往羅
    東工地施工後，被告依協議書第1條請求給付41,000元款項(
    被證4)，原告置之不理，迄今尚未收受施工款，原告更不交
    代系爭機器下落，直至107年9月間被告始接到原告實際負責
    人林文崇電話，告知伊將系爭機器運至苗栗施工，需要被告
    維修，待被告公司人員及邱俊民趕往現場檢查後，赫然發現
    系爭機器已遭拆解及改換零件，故告知原告需回廠檢修系爭
    機器，原告卻不予接受，被告公司何來拒絕維修。
　㈣被告確有製作、維修本件礫石推進機之能力。被告邱俊民已
    在礫石推進機深耕長達20、30年熟捻礫石推進機製造及維修
    ，曾開設鑽程工程股份有限公司(下稱鑽程公司)，專門從事
    製作、維修礫石推進機及下水道推進工程，被告公司及被告
    邱俊民具有製作、維修礫石推進機之專業技術及能力，此由
    曾於鑽程公司與邱俊民共事多年之證人李連秀之證詞可證。
    至於隋睿璿稱其一人包辦礫石推進機之設計、製作，且具礫
    石推進機之專利云云，殊非事實。
　㈤退步言，系爭機器約於104年8月完成，並於同年12月交原告
    ，原告依侵權行為相關規定為請求權，已罹於2年消滅時效
    ，公司法就損害賠償請求權並無時效期間之規定，民法第19
    7條第1項無違商事法之性質，自有適用，此最高法院107年
    度台上字第1498號判決意旨可資參照。無論如何，原告依民
    法第184條第1項、第185條、第28條及公司法第23條第2項主
    張被告應連帶負損害賠償責任，殊無理由，並不可採。並聲
    明：原告之訴駁回，如受不利判決，被告願供擔保，請准宣
    告免為假執行。
三、本件兩造於104年1月20日訂立系爭契約，原告曾先後匯款70
    0萬元款項與被告公司，被告公司負責承製系爭機器，104年
    8月間系爭機器製作完成後交原告使用，原告陸續用系爭機
    器承攬新北樹林、羅東等地工程等情，有系爭契約書、匯款
    資料、發票、存摺節本等件為證，兩造對原告交付尾款時，
    是否曾交付尾款現金35萬元予被告雖有爭執，但對上情並不
    爭執，堪以認定。
四、按當事人主張有利於己之事實者，就其事實有舉證之責任。
    民事訴訟法第277條前段定有明文。又民事訴訟如係由一方
    主張權利者，應先由該方負舉證之責，若負舉證責任之一方
    先不能舉證，以證實自己主張之事實為真實，則他造就其抗
    辯事實即令不能舉證，或其所舉證據尚有疵累，亦應駁回負
    舉證責任一方之請求。經查：
　㈠原告前揭主張依兩造於104年1月20日簽訂之系爭契約第1點及
    第6點，被告須具有系爭機器設備之專利或特有技術，且不
    容許被告得交由具專利、特有技術之第三人製作系爭機器，
    否則原告直接向他人購買並取得完整之設備產權即可，根本
    無需透過被告云云，已經被告否認，被告否認系爭契約內容
    包括原告上揭主張在內，經核系爭契約第1點記載：「甲方
    （即原告）出資新台幣柒佰萬元整；由乙方（即被告公司）
    負責技術(KNOW HOW)承製壹組管徑400mm礫石推進機；不足
    費用乙方補足。(含配套設備如附件)並得以正常運作及相關
    技術維修。」；第6點記載：「智慧財產及本組400mm型機產
    權歸屬：本400mm型推進機壹組；為甲、乙雙方各擁有百分
    之五十產權。機械智慧產權為乙方所有；乙方負責智慧產權
    義務責任及權利。甲方不得將本400mm型礫石推進機設備及
    技術授權、轉移或轉授權給第三者。若機械擬交第三方使用
    ，須雙方同意。」（見本院卷第17頁），從上開條款之文義
    ，解釋上並無法得出被告必須取得系爭機器設備之專利或特
    種技術做為履約要求，亦無法得出被告必須具備系爭機器之
    專利或特種技術自行製作完成，解釋上如被告委託第三人製
    作系爭機器後交付原告使用，應無不可，至多在原告正常使
    用系爭機器設備時，被告須負義務不令原告因而侵犯他人之
    智慧財產權，此觀兩造約定「機械智慧產權為乙方（即被告
    公司）所有；乙方負責智慧產權義務責任及權利」自明，原
    告前揭主張，自屬無據。
　㈡又解釋契約，固須探求當事人立約時之真意，不能拘泥於契
    約之文字，但契約文字業已表示當事人真意，無須別事探求
    者，即不得反捨契約文字而更為曲解。依前開系爭契約第1
    點及第6點之文義，基於「...機械智慧產權為乙方(即被告)
    所有；乙方負責智慧產權義務責任及權利。甲方(即原告)不
    得將本400mm型礫石推進機設備及技術授權、轉移或轉授權
    給第三者。若機械擬交第三方使用，須雙方同意。」，原告
    並不因而取得系爭機器之智慧財產權利，被告並不負移轉系
    爭機器智慧財產權利予原告之義務，因此，被告是否取得系
    爭機器之智慧財產權顯非系爭契約關心之問題，被告只需負
    責不令原告於使用系爭機器時侵犯他人之智慧財產權即可，
    有關系爭機器智慧財產權之取得或歸屬，則屬於被告內部或
    被告與第三人間之事務，概與原告無涉，自不令原告負責甚
    明，此從契約文字即可解明；若被告需負擔取得系爭機器專
    利或特種技術並自行製作完成之義務，則此義務顯然超越文
    義解釋，形成文義最大射程以外之負擔，況自原告主張而論
    ，何以被告必須受限於以自己專利或特種技術自行製作系爭
    機器之履約方式，無論從經濟面或是當事人利益層面，課加
    此種負擔不僅不利於被告履行契約義務，對原告之利益亦無
    助益，蓋原告並不因契約取得系爭機器之智慧財產權利，此
    種超越文義之解釋，不僅於當事人利益無助，且增加履約不
    必要之限制，實無必要。至原告主張若知被告向第三人定作
    系爭機器，實無必要與被告訂約之情，固非無理，然此或可
    做為原告訂立系爭契約內在動機，但非契約意思表示內容之
    一部分，況履約之方式究竟是自行完成或委由第三人完成，
    借助第三人技術程度如何，除非可認構成欺罔或從誠信原則
    角度認為違反說明義務，若無此類情形，則可能亦是商業機
    密之一種，未必應受非難，原告前揭主張自非可採。
　㈢原告又主張被告對系爭機器無維修能力，拒不維修，已經違
    約云云，被告已經否認，被告以前詞為辯並提出被證3協議
    書及被證4發票為證，經核被證3協議書確實記載原告使用系
    爭機器承攬羅東工地之推進工程，完全由原告自負盈虧，維
    修完全由原告負擔(見本院卷第89頁)，並有嗣後被告催討積
    欠款項之發票可憑(見本院卷第91頁)，足徵被告所言非虛，
    反觀原告指責被告無維修能力、拒不維修云云，並不能舉證
    以實其說，自不足採。
五、綜上所述，原告既無法證明系爭契約中兩造有約定被告須具
    備製造系爭機器之專利或特種技術之合意，亦無法證明被告
    確實欠缺維修能力且有拒絕維修之情形。從而，原告無論依
    系爭契約之約定、不完全給付法律規定、侵權行為或公司法
    之相關規定，訴請被告給付735萬元及法定遲延利息，均無
    理由，應與其假執行之聲請，一併駁回。
六、本件判決基礎已臻明確，兩造其餘主張陳述、證據及證據調
    查之聲請，經本院審酌後，於判決結果均無影響，自無審酌
    或進行之必要，附此敘明。
訴訟費用負擔之依據：民事訴訟法第78條。　　　　
中　　華　　民　　國　　110 　年　　 10　　月　　1　　日
                  民事第四庭法　官 陳正昇
以上正本係照原本作成。
如對本判決上訴，須於判決送達後20日內向本院提出上訴狀。如
委任律師提起上訴者，應一併繳納上訴審裁判費。
中　　華　　民　　國　　110 　年　　10　　月　　1 　　日
                            書記官 廖宣惟